臺灣高等法院臺南分院刑事裁定　　　　 100年度聲再字第67號
聲　請　人　林琨祥
上列聲請人因強盜案件，對於本院96年度上訴字第347號確定判
決（原審案號：臺灣臺南地方法院95年度訴字第1565號，起訴案
號：臺灣臺南地方法院檢察署95年度偵字第12843號），聲請再
審，本院裁定如下：
    主  文
再審之聲請駁回。
    理  由
一、本件聲請再審意旨略以：
  (一)大法官釋字第630號解釋於民國96年7月13日公布，該號解釋
    文內容係關於刑法第329條準強盜罪是否違反比例原則之論
    述。該解釋文提及「經該規定擬制為強盜罪之強暴、脅迫構
    成要件行為，乃指達於使人難以抗拒之程度而言」。而鈞院
    96年度上訴字第347號確定判決於96年5月9日判決時，釋字
    第630號解釋尚未公布，原確定判決並未能詳知該號解釋對
    於刑法第329條準強盜罪構成要件之解釋意旨，導致原確定
    判決內容並未能針對釋字第630號解釋見解有所適用，亦未
    查被告所為是否符合已達「使人難以抗拒之程度」。
  (二)又細究本案卷宗資料，被告究竟有無對被害人施強暴、脅迫
    ，並致不能抗拒之地步，原確定判決並未斟酌下列證據資料
    ，致其適用證據法則，顯有違誤：
    1.原確定判決認定：「林琨祥為脫免逮捕，乃騎乘上開機車
      以正面衝撞杜得民，杜得民因而跌倒在地，林琨祥待杜得
      民起身後復與之發生扭打、翻滾，致使杜得民受有右臂挫
      裂傷、左腳大姆指挫裂傷等傷害」，然上述事實認定，比
      照卷內資料，顯有錯誤，詳如下述。
    2.依證人杜得民於第一審審理時證述：「被告硬要撞我，我
      就往旁邊閃，我就把被告的機車推倒，我就跟被告發生扭
      打」、「我跟被告扭打時，幸因陳錫昌及時趕到現場」、
      「被告當時沒有開車燈」、「廢棄雞場裡面很暗」、「（
      你身上的傷勢如何來的？）不知道是跟被告掙扎的時候受
      傷的，還是我把被告的機車推倒時受傷的」等語，可證被
      告確無致使他人達不可抗拒之事實，屬竊盜行為發生後離
      開現場之情事，依準強盜罪論罪科刑，是謂冤屈。
    3.依證人上開證言，機車高速行駛中，受其外力推倒，依常
      理論斷，機車定會往前衝駛，然而，現場係狹小凹凸不平
      之產業道路，有現場照片為證，及證人陳錫昌可證明機車
      並沒有往前衝，足認被告確無衝撞被害人杜得民，原審未
      詳加查證，實有欠公允。又於昏暗的犯罪現場並無燈光，
      被告騎乘機車逃逸時，機車又未開燈，難以認定被告確實
      有見到被害人檔在前方，並意圖衝撞被害人，顯無法認定
      被告曾以機車衝撞被害人之手段施以強暴、脅迫。
    4.又被害人並不能確認身上的傷究竟如何受傷，被害人並不
      排除是其推倒被告機車時受傷，則難以認定被告有對被害
      人作攻擊，更遑論已達於使被害人難以抗拒之地步。
    5.被害人身上傷處有二：一為手肘擦傷，一為右腳拇指內側
      受傷，此二處傷口顯然均非係被告騎乘機車正面撞擊所致
      ，否則被害人應為身體正面有傷，足見被害人所受之傷害
      ，應係被害人推倒機車後，壓制被告，因被告基於本能掙
      扎，致使被害人身體與地面摩擦而受傷。
    6.被告本身為殘疾人士，領有殘障手冊，證人杜得民亦證稱
      其與被告發生扭打時，另名證人陳錫昌也在現場協助逮捕
      被告，則被告於機車遭推倒在地後，以殘障之軀，甫跌落
      地面，即遭兩名證人制伏，堪難認被告跌落地面後，尚能
      施強暴、脅迫等手段，致證人不能抗拒，此實有矛盾之處
      。
  (三)綜上，被告所為尚未達到「使人難以抗拒之程度」，且原確
    定判決在先，釋字第630號解釋公布在後，原確定判決未及
    斟酌該釋字意旨，爰依刑事訴訟法第420條第1項第6款規定
    ，發見確實之新證據，足認聲請人應受輕於原判決所認罪名
    之判決，而聲請再審云云。
二、按得上訴第三審之有罪判決確定後，為受判決人利益聲請再
    審，必其聲請之理由合於刑事訴訟法第420條第1項各款所列
    情形之一，始得准許之。次按刑事訴訟法第420條第1項第6
    款所謂發見確實之新證據，係指該證據於事實審法院判決前
    已經存在，為法院、當事人所不知，不及調查斟酌，至其後
    始行發見，且就證據本身形式上觀察，固不以絕對不須經過
    調查程序為條件，但必須顯然可認為足以動搖原有罪確定判
    決，而為受判決人無罪、免訴、免刑或輕於原判決所認罪名
    之判決者為限。故受理聲請再審之最後事實審法院，應就聲
    請再審理由之所謂「新證據」，是否具備事實審判決前已經
    存在，為法院、當事人所不知，事後方行發見之「嶄新性」
    ，及顯然可認足以動搖原有罪確定判決，應為無罪、免訴、
    免刑或輕於原判決罪名之「顯然性」二要件，加以審查，為
    判斷應否准予開始再審之準據（最高法院93年台抗字第98號
    裁定意旨參照）。是倘受判決人因對有利之主張為原審所不
    採，事後提出證明，以圖證實在原審前所為有利之主張為真
    實，據以聲請再審，該項證據既非判決後所發見，即難憑以
    聲請再審。另按法院就案內所有證據本於調查所得心證，分
    別定其取捨，而為事實之判斷，本屬其職權之行使，證據之
    證明力，亦即證據之價值判斷，由法院本其自由心證，依據
    證據法則，而為合理之判斷證據之證明力，係屬法院依職權
    之合法行使。
三、經查：
  (一)查本院96年度上訴字第347號確定判決認定再審聲請人有以
    犯準強盜罪而有刑法第321條第1項第3款情形（即攜帶兇器
    竊盜，因脫免逮捕而當場施以強暴）之犯行，係依憑再審聲
    請人之部分自白，及證人即被害人杜得民（指證：再審聲請
    人行竊伊之電纜線，經伊發覺後，即以電話通知友人陳錫昌
    前來援助，再審聲請人發現已被發覺，即行逃跑，經伊追逐
    ，再審聲請人又騎機車衝撞伊，經伊躲閃並推倒再審聲請人
    之機車，再審聲請人復與伊扭打，嗣經陳錫昌協助伊抓住再
    審聲請人等經過）、證人陳錫昌（證稱：伊經被害人通知抵
    達案發現場時，見被害人正在追逐再審聲請人，嗣再審聲請
    人騎機車衝撞被害人，雙方倒地發生扭打，再審聲請人有打
    被害人，後來由伊幫被害人抓住再審聲請人等情形）等人之
    證言，並參酌被害人當日確受有右臂挫裂傷、左腳大拇指挫
    裂傷等傷害，有診斷證明書可稽，此外又有扣案之中型油壓
    剪、尖嘴老虎鉗各1支及飼料袋1個，暨卷附之現場照片及被
    害人領回贓物出具之贓物認領保管單可佐等證據資料，並依
    據其調查之結果，說明：再審聲請人攜帶兇器竊盜得手，當
    場經被害人發覺，在被害人追捕過程中，縱曾躲入隱蔽處，
    然被害人既知再審聲請人藏身之處所，而在外守候圍捕，則
    再審聲請人始終均在被害人跟蹤追躡之中，嗣再審聲請人現
    身，於被繼續追捕時，因脫免逮捕而對被害人為強暴行為，
    仍屬「當場」施以強暴之理由甚詳（見原確定判決理由欄二
    (二)之２、３），進而認定再審聲請人有騎機車衝撞杜得民而
    脫免逮捕之上開本院確定判決事實欄所載準強盜罪之犯行，
    經核原判決採證認事並無違反經驗法則、論理法則，亦無任
    意推定犯罪事實、違背證據法則、判決理由不備、理由矛盾
    或適用法則不當之違誤。
  (二)再審聲請人雖提出被害人杜得民及證人陳錫昌之陳述，主張
    其並無以機車衝撞被害人，對被害人施以強暴、脅迫，達到
    使人難以抗拒之程度，渠等陳述之內容為對再審聲請人有利
    之事證，為此依刑事訴訟法第420條第1項第6款規定聲請再
    審云云。惟查，再審聲請人所提出之上開被害人杜得民及證
    人陳錫昌之陳述，均業經上開本院確定判決於判決理由欄內
    詳予審酌而為指駁說明，已如前述，並非於事實審法院判決
    前已經存在，為法院、當事人所不知，不及調查斟酌，至其
    後始行發現者，並不符合聲請再審新證據應具「嶄新性」之
    特質，即與刑事訴訟法第420條第1項第6款所規定聲請再審
    之要件不合。
  (三)按再審係就確定判決事實錯誤而設之救濟方法，故刑事訴訟
    法第420條第1項第6款所謂之「新證據」，自以與證明犯罪
    有關之證據始可，換言之，應以直接或間接證明足以證明犯
    罪行為之積極證據或反證未犯罪之消極證據為限。而聲請意
    旨所指釋字第630號解釋，並非關於直接或間接證明本件犯
    罪行為之證據，亦與刑事訴訟法第420條第1項第6款之證據
    要件尚有未合。何況釋字第630號解釋固指準強盜罪之強暴
    、脅迫構成要件行為，須達於使人難以抗拒之程度而言等語
    ，惟本院確定判決於理由中已說明再審聲請人於竊盜後，有
    騎機車衝撞杜得民，且與杜得民扭打而脫免逮捕之犯行，並
    致被害人杜得民因此而受傷，是再審聲請人脫免逮捕所施之
    強暴行為自應認已達使人難以抗拒之程度，是釋字第630號
    解釋顯無會變更本院確定判決之情形。
  (四)再者，本件再審聲請人聲請意旨指摘之再審事由，究之僅係
    對原確定判決所認定之事實再度提出辯解，漫予指摘未詳予
    審酌有利於再審聲請人之證據為不當。然再審聲請人所認發
    見原確定判決未審酌之新證據，皆業經原審法院予以調查，
    亦經原審法院本於論理法則、經驗法則，經取捨證據後認定
    事實者採為判決之基礎，非如再審聲請人所指摘符合刑事訴
    訟法第420條第1項第6款規定證據所應具備之新穎性及確實
    性之要件。又再審聲請人上開所指有利於再審聲請人之證據
    ，是否有利於再審聲請人，要屬證據證明力之問題，核係法
    官自由心證形成之範疇，非屬聲請再審之理由。
四、綜上所述，本件再審聲請人所提出之再審理由，核與刑事訴
    訟法第420條第1項第6款之規定有所不符，揆諸前揭法條、
    裁判說明，本件再審之聲請，為無理由，應予駁回，
五、據上論斷，應依刑事訴訟法第434條第1項，裁定如主文。
中    華    民    國   100    年    6     月    30    日
                  刑事第四庭    審判長法  官  吳志誠
                                      法  官  吳森豐
                                      法  官  彭喜有
以上正本證明與原本無異。
如不服本裁定，應於收受本裁定後五日內向本院提出抗告狀。
                                      書記官  黃子起
中    華    民    國   100    年    6     月    30    日